臺灣新竹地方法院民事判決  
110年度訴字第52號
原      告  財政部國有財產署中區分署

法定代理人  趙子賢  
訴訟代理人  林琦勝律師
複代理人    黃曉薇律師
被      告  邱慶松  
上列當事人間請求返還土地等事件，本院於民國110年5月6日言
詞辯論終結，判決如下：
    主  文
被告應將坐落新竹縣橫山鄉豐鄉段一四七三地號土地上之杉木、
油桐、黑心石木等地上物除去騰空，並將土地返還予原告。
被告應給付原告新臺幣捌萬捌仟肆佰捌拾元，及自民國一０九年
十二月三十日起至清償日止，按年息百分之五計算之利息，暨自
民國一０九年十二月一日起至返還第一項所示土地之日止，按月
給付原告新臺幣玖佰捌拾元。
訴訟費用由被告負擔。
原告假執行之聲請駁回。
    事  實  及  理  由
壹、程序事項
    被告經合法通知，未於言詞辯論期日到場，核無民事訴訟法
    第386條各款所列情形，爰依原告聲請由其一造辯論而為判
    決。
貳、實體事項
一、原告起訴主張：
　㈠坐落新竹縣橫山鄉豐鄉段1473地號土地（重測前為大山背段5
    48地號土地，面積6,004.91平方公尺、權利範圍全部，下稱
    系爭土地）為中華民國所有，原告為管理機關。被告曾於民
    國99年12月22日出具申請書向原告新竹分處表示系爭土地上
    之杉木、油桐、黑心石木等地上物（下稱系爭地上物）為其
    種植，請原告核發採運許可證或移交林務局接管，嗣原告行
    文林務局，林務局回覆稱因被告主張具有系爭地上物所有權
    ，暫不予接管，故系爭地上物應為被告所有而無權占用系爭
    土地面積6,004.91平方公尺，爰依民法第767條規定，請求
    被告將系爭地上物除去騰空，並將系爭土地返還原告。
　㈡被告無權占用系爭土地受有相當於租金之不當得利，原告依
    國有非公用不動產被占用處理要點第6、7點規定，每年按系
    爭土地占用面積及當期正產物單價乘以單位面積正產物收穫
    量乘以年息千分之250計算之金額，請求被告給付100年10月
    至109年11月相當於租金之不當得利新臺幣（下同）88,480
    元，並自109年12月1日起至返還占用土地之日止，按月給付
    原告980元。並聲明：如主文第1-3項所示；願供擔保請准宣
    告假執行。
二、被告經合法通知，未於言詞辯論期日到場，亦未提出書狀作
    任何聲明或陳述。
三、法院之判斷：
  ㈠按所有權人對於無權占有或侵奪其所有物者，得請求返還之
    ；對於妨害其所有權者，得請求除去之，民法第767條第1項
    前、中段定有明文。系爭土地為國有土地，原告為管理機關
    ，有系爭土地查詢資料附卷可稽（本卷第15頁），被告多年
    來於系爭土地上種植系爭地上物，有現場照片、被告於99年
    12月22日出具之申請書為證（本卷第21、49頁），而被告迄
    未到場爭執，亦未提出任何有利於己之聲明、陳述或證據以
    供審酌，上開占用事實堪可認定。從而，被告既未提出證明
    足認其有任何占用系爭土地之合法權源，原告依前揭規定，
    請求被告應將系爭土地上之系爭地上物除去騰空，並將系爭
    土地返還予原告，於法有據，應予准許。
　㈡次按無法律上原因而受有利益，致他人受損害者，應返還其
    利益，民法第179條定有明文。而無權占有他人之土地，可
    能獲得相當於租金之利益，並致土地所有權人無法對土地為
    使用收益，而受有同額之損害，應為社會通常觀念（最高法
    院61年台上字第1695號判例意旨參照）。本件被告占用系爭
    土地，並無法律上原因而受有利益，致原告受有損害，是原
    告依民法第179條規定，請求被告返還因占用所受之不當得
    利，即屬有據。依國有非公用不動產被占用處理要點第7點
    規定，占用期間使用補償金，按占用情形依使用補償金計收
    基準表向實際占用人追收。前開基準表就占用國有非公用不
    動產屬「農作、畜牧、養殖及造林」者，以每年按當地地方
    政府公告當期正產物單價乘以正產物收穫量乘以千分之250
    （即25%）計收，正產物單價及收穫總量之計算基準，土地
    登記簿最後記載之地目為林、原，且當地地方政府有評定該
    地目等則正產物收穫總量及折收代金基準者，依其基準計收
    ；無等則者，以該地目中間等則計算，其餘均比照旱地目中
    間等則，以甘藷價格計算。佐以國有非公用不動產租賃作業
    程序第55條第1項第3款亦規定「出租不動產之租金，除另有
    規定外，依下列計算方式計收：農作物（含原林乙地）、畜
    牧地、養地及養殖地：年租金為地方政府公告當期正產物單
    價乘以租約約定之正產物收穫總量乘以千分之250」。本院
    審酌系爭土地位於山區，係屬山坡地保育區之林業用地，其
    上已種滿系爭地上物，周遭無住家及商業活動等情，認原告
    主張被告占用系爭土地之對價以相當於前揭國有非公用原林
    地之租金計算價額，應屬適當。是以，被告無權占用系爭土
    地，自100年10月起至109年11月止，受有相當於租金之不當
    得利金額應為88,552元（計算式詳如附表，元以下四捨五入
    ），則原告請求被告給付88,480元，並自109年12月1日起至
    返還系爭土地之日止，按月給付980元，亦屬有據，應予准
    許。
  ㈢末按給付無確定期限者，債務人於債權人得請求給付時，經
    其催告而未為給付，自受催告時起，負遲延責任。其經債權
    人起訴而送達訴狀，或依督促程序送達支付命令，或為其他
    相類之行為者，與催告有同一之效力；遲延之債務，以支付
    金錢為標的者，債權人得請求依法定利率計算之遲延利息；
    應付利息之債務，其利率未經約定，亦無法律可據者，週年
    利率為5%，民法第229條第2項、第233條第1項前段、第203
    條分別定有明文。本件原告對被告之不當得利債權，並未定
    有給付期限，依前揭規定，被告應自起訴狀繕本送達之翌日
    起負遲延責任。查本件起訴狀繕本係於109年12月29日送達
    於被告，有送達證書附卷可證（本卷第29頁），是原告請求
    被告給付自起訴狀繕本送達翌日即109年12月30日起至清償
    日止，按年息5%計算之利息，即屬有據，應予准許。
四、綜上所述，原告依民法第767條第1項前、中段、第179條規
    定，請求被告將系爭土地上之系爭地上物除去騰空，並將系
    爭土地返還予原告；請求被告給付原告88,480元，及自109
    年12月30日起至清償日止，按年息5%計算之利息，暨自109
    年12月1日起至返還系爭土地之日止，按月給付原告980元，
    均有理由，應予准許。
五、原告雖聲明願供擔保請准宣告假執行，惟本院慮及本件執行
    涉及土地上之地上物全部清空，並將土地回復原狀後返還予
    原告，一旦執行即告滅失而不可回復之特性，被告因假執行
    恐受不能回復之損害，不宜於訴訟確定前為假執行；不當得
    利部分金額不大，其計算又與被告返還土地之日相牽連，爰
    駁回原告假執行之聲請。
六、訴訟費用負擔之依據：民事訴訟法第78條。
中　　華　　民　　國　　110 　年　　5 　　月　　26　　日
                  民事第二庭    法　官　陳麗芬
以上正本係照原本作成。
如對本判決上訴，須於判決送達後 20 日內向本院提出上訴狀。
如委任律師提起上訴者，應一併繳納上訴審裁判費。
中　　華　　民　　國　　110 　年　　5 　　月　　26　　日
                                書記官　曾煜智
附表：      占用期間 占用面積 （公頃）    正產物     單價    正產物    收穫量 年息率 相當於租金之不當得利 100年10月至104年12月（共51個月） 0.600491          10       5,600    25%    35,729元  105年1月至107年12月（共36個月） 0.600491          12       5,600    25%    30,265元 108年1月至109年11月（共23個月） 0.600491          14       5,600    25%    22,558元 計算式： （占用面積×正產物單價×正產物收穫量×年息率/12）×月數      合計    88,552元     原告僅請求88,480元